行　政　法　院　判　決　　　　　　　　　　　　　八十八年度判字第二九五八號
　　原　　　告　甲○○
　　被　　　告　財政部臺灣省北區國稅局
右當事人間因綜合所得稅事件，原告不服行政院中華民國八十七年九月十五日台八十
七訴字第四五○九一號再訴願決定，提起行政訴訟。本院判決如左︰
　　主  文
原告之訴駁回。
　　事  實
緣原告民國八十一年度綜合所得稅結算申報，被告以其漏報原告取自國防部中山科學
研究院（以下簡稱中科院）之薪資所得計新台幣（下同）二三二、八六六元，乃核定
補徵稅額一六、六六四元。原告不服，就取自中科院薪資所得二三二、八六六元部分
，申請復查結果，未准變更。提起訴願、再訴願，均遭決定駁回，遂提起行政訴訟，
茲摘兩造訴辯意旨於次：
原告起訴意旨及補充理由略謂︰一、系爭所得應免徵所得稅：(一)蔣總統於五十五年鑑
於國際情勢日緊，國防科技必須力求自主，以使國家屹立不搖，遂根據動員戡亂時期
臨時條款第四條戡亂時期本憲政體制授權總統得設置動員戡亂機構，決定動員戡亂有
關大政方針。第五條總統為適應動員戡亂需要，得調整中央政府之行政機構、人事機
構及其組織所授予的權力，創立中科院，並依據憲法第一百六十五條國家應保障教育
、科學、藝術工作者之生活，並依國民經濟之發展，隨時提高其待遇，第一百六十六
條國家應獎勵科學之發明與創造，保護有關歷史、文化、藝術之古蹟、古物。第一百
六十七條國家對於左列事業或個人，予于獎勵或補助．．．三、於學術或技術有發明
者為法源，核予中科院非軍職員工部分所得（即品位加給、技術加給）免徵所得稅之
租稅優惠，並稍為彌補軍中文職人員同工不同酬之憾，並為網羅滯留海外人才，歸國
效命之有利因素。以憲法為國家之根本大法，第一百七十一條法律與憲法牴觸者無效
之法定鐵則，原告據此主張被告及其上級督導機關財政部引用稅捐稽徵法第二十一條
第一款追課五年稅之處分事件顯然無效。蓋部分免稅突然轉為全部所得皆為應稅所得
，實為實質的降低待遇措施，自難謂無牴觸憲法第一百六十五條依國民經濟之發展，
隨時提高其待遇之保障。就中科院之命名、創立時之背景動機、及三十餘年的發展成
就，自有憲法第一百六十五條、第一百六十六條、第一百六十七條第三項之適用，應
為無可置疑之事實。（二）再按「個人之綜合所得總額，以其全年左列各類所得合併
計算之．．．第三類：薪資所得．．．凡公、教、軍、警、公私立事業職工薪資及提
供勞務者之所得：薪資所得之計算，以在職務上或工作上取得各種薪資收入為所得額
。前項薪資包括：薪金、俸給、工資、津貼、歲費、獎金、紅利、各種補助費及按月
或按年分期給付之退休金或養老金．．．。」為所得稅法第十四條第一項第三類所明
定。同法第四條第八款「左列各種所得，免納所得稅．．．八、中華民國政府或外國
政府，國際機構、教育、文化、科學研究機關、團體，或其他公私組織，為獎勵進修
、研究或參加科學或職業訓練而給與之獎學金及研究、考察補助費等。但受領之獎學
金或補助費，如係為授與人提供勞務所取得之報酬不適用之」中之但書規定，顯然為
德不彰，牴觸憲法第一百六十七條國家應獎勵科學之發明與創造．．．第一百六十七
條第三項．．．於學術或技術有發明者．．．之保障。試問如沒有經年累月實驗證明
，再放大架設等實際勞務（心）之提供，何來科學之發明與創造，學術與技術之發明
（中科院有足夠的例證，可供鈞院查證），原告據此主張，系爭之中科院代表國家所
核予國防科技人才之品位加給（技術加給），不論發放之形式如何，皆有憲法第一百
六十六條、第一百六十七條所明定獎勵措施所引伸出租稅優惠之免稅規定之適用。二
、政府機關對人民之信賴應予保護：（一）又按「機關之間對法條施行若有爭議，在
爭議未確定前，如對人民權益有所影響，應選擇對人民最有利之方法為之」。此法治
國家行政權作用時之基本原則下，為避免侵害人民的權利，依法應為之當然限制。況
且，如果其中之一機關施行之結果是對人民有利之授益處分，且其依據是之前即已核
定所為之行政命令或機關與人民簽訂契約時即為之固有宣示，則縱或與其他機關間有
爭議，最後結果如何，也不能因此否認原有之授益結果，加以追回，或有追回之必要
時，亦應由做成授益決定之機關代為負擔。而此行政作用上之限制，是基於基本法理
「誠信原則」，及衍伸至行政法上即為「信賴保護原則」及「不溯及既往原則」之原
理而生，以避免人民對國家法治之不信任，而導致其他惡劣之後果。（二）故公法之
爭訟，應有右述「信賴保護原則之適用」，蓋不管行政機關之決定是否合法，除了重
大且明顯之瑕疵或其違法係可歸責於納稅義務人外，行政機關之行為一經表露於外，
人民通常會對其所造成「法律狀態」之存續寄以信賴，並依之作為行為依據，此種依
據信賴，應受保護，否則人民將生活於一不確定之法律狀態中。(1)查本案品位加給（
或技術加給）應否課徵所得稅，在六十八年財政部雖擬具辦法於六十八年十一月八日
台六十八財字第一一二○四號報行政院函准備查在案，並以台財稅第三八五○一號函
復國防部；國防部及中科院秉此遵循往例，就系爭所得仍依憲法第一百六十六條、第
一百六十七條所衍伸出的租稅優惠獎勵措施（即所得稅第四條第八款，非但書部分）
認定為免稅所得，因此並未開立扣繳憑單於原告。甚者，稅捐稽徵機關逐年審閱中科
院相關之會計資料，對系爭金額未予扣繳乙節，皆認同中科院之主張，未予置喙，可
證稅捐稽徵人員亦認定該所得為研究補助費。就所得稅法第九十五條稽徵機關應隨時
調查扣繳義務人對於有關扣繳報告是否確實，並督促依照本法規定扣款繳納所授於稅
捐稽徵人員法定稽徵認定權責，從五十五年中科院創立以至八十年長達二十五年的認
證下，原告據此認為就領受自中科院代表國家所核予品位加給（技術加給）免稅待遇
之法定效力生效，為無可置疑之事實，信賴保護原則亦因而確立。(2)再就財稅機關之
作為以觀，除前項所述外，財政部賦稅署於八十年一月四日就納稅義務人所提出中科
院非軍職人員薪資未盡合理之建言，移交桃園縣稅捐稽徵處查明，經該處大溪分處派
員調查瞭解，結果略以：「據中科院稱其員工薪資係分本俸及品位加給（技術加給）
兩部分，本俸依法課稅。至品位『技術』加給依所得稅法第四條第八款規定為研究補
助費，依法免納所得稅。」並函復納稅義務人略以：「中科院員工研究（技術）加給
，係政府為獎勵科技人員科技研究工作之研究補助費，此研究補助費台端建議應改成
單一薪俸核課綜合所得稅，以健全所得稅制，此案俟所得稅法修正時將一併建議上級
單位參採」。本案系爭所得依上開所陳，迨至八十年稅捐稽徵機關仍視為免稅所得。
(3)溯自八十一年七月一日被告成立，對中科院給付之「品位加給」與「技術加給」究
竟可否適用所得稅法第四條第八款規定免課所得稅，認滋生疑義，乃於八十二年四月
十五日北區國稅三第八二○○七三○七號函財政部建議「考量中科院薪給制度對研究
補助費性質之加給未按個案給付，致應列入課稅範圍之因素，採不溯既往原則；明定
自八十二年度起，中科院非軍職人員研究補助費性質之品位（技術）加給均應列入薪
資所得扣繳範圍，並應依法申報綜合所得稅。」以：1.政府機關乃屬一體，尚不得因
編制之改變，而否認前者作為，是以在未有新函令發布前，自不應因編制之改變，肆
意將免稅所得列為應稅所得。2.又被告亦坦承系爭品位加給（技術加給）究竟是否合
於免稅要件滋生疑義。3.再就被告於該函中亦建議「採不溯既往原則；明定自八十二
年度起．．．」依右述足證財稅機關亦認定系爭品位加給（技術加給），屬研究計畫
個案給付，為免稅所得，不因其係按月給付，而有不同，政府對於人民信賴應予保護
。三、其他有利原告之見解：（一）又李總統在八十四年十月十二日裁示「中山科學
研究院文職員工「品位加給」及『技術津貼』所得稅追繳案，財稅單位對法律的引用
，不宜因時而異，以溯及既往的方式，追課亦有不妥，本案涉及人數眾多波及層面甚
廣，其可能衍生之社會問題，應予重，希行政院相關單位儘速妥善處理，以免影響
政府威信及當事人權益」。從而，被告追課五年稅款，影響政府威信及當事人權益。
縱然不為原告權益計，亦得為國家科技發展長遠計，並非全然免稅的租稅優惠制，是
為中科院吸收優秀新血輪，永續發展的不二法門，斷非一億餘元的區區稅收所得所可
比擬。被告基於職掌欲追課此一億餘元稅收本無可厚非，惟以另類思維來思考，顯然
又不符國家整體利益之要求，有因小失大之譏。（二）又訴願法第十九條：「訴願就
書面審查決定之，必要時，得為言詞辯論。」第二十六條：「各機關辦理訴願事件，
應設訴願審議委員會，組成人員以熟諳法令者為原則，其中社會公正人士、學者、專
家不得少於訴願審議委員會成員三分之一」規定，原告認為此案牽連甚廣，行政院及
財政部所屬訴願委員會未召開言詞辯論，亦有失公允。（三）再則中科院組成工作分
子約類分為軍官及文職人員，文職人員又細分為文官、科技聘僱、技術員、行政聘僱
、僱工五類，其中軍官、文官、科技聘僱皆同領受品位加給，但軍官的品位加給至今
仍是免稅，而文官、科聘人員的品位加給如不能免稅，將導致同工不同酬的不平衡心
理產生，而損及研發成效，是為當時層峰核予品位加給、技術加給免稅的另一主要考
量之因素。（四）聯合報八十七年二月二十六日報導：今年起中小學教師之課後輔導
、暑期藝術活動所得，要開始繳納所得稅。檢視此篇報導，原告赫然發現財稅單位並
未就另發現應徵之稅捐者，依法應補徵教職員五年漏稅額並予於處罰，僅以「不瞭解
」一詞帶過。另外軍醫除軍餉免稅外，在軍醫院執業的加給均需繳稅，而中科院軍職
員工除軍餉外，其研究加給（品位加給）亦可免稅負。此種不公平的現象，顯示財稅
單位嚴重違法失職，圖利特定階層人士。（五）自立晚報八十七年五月二十三日報導
中科院的成立創始，及現今面臨的困境，追課品位（技術）加給所引起抗爭事件，十
分詳實，其中提及中科院是由蔣介石總統一聲令下而創立，顯然一般輿論亦承認中科
院的創立，來自於動員戡亂時期所賦於總統權利而成立的研發機構，其享有免稅之租
稅優惠待遇，是可以推論而得。四、行政院決定書的不當之處：針對原告之訴願、再
訴願，財政部訴願決定書、行政院決定書。不論財政部訴願決定書抑或行政院決定書
之所以駁回原告訴願、再訴願的理由，不外乎三點：第一，「中科院給付非軍職員工
之「品位加給」及「技術津貼」之所得，屬經常性補助費給與，且依職等按月定額支
給，為提供勞務所取得之報酬」，故應屬所得稅法第四條第八款但書所謂之「提供勞
務所取得之報酬」及第十四條第一項第三類之「薪資」，而非第四條第八款本文之「
研究補助費」，因而「乃屬應課稅之薪資所得」。第二，「原處分機關發單補徵稅款
，並未逾前揭稅捐稽徵法第二十一條所定核課期間，所稱基於信賴利益不宜追溯徵補
等節，殊無足採。」第三，行政院決定書中引八十六年判字第一二號及七五號等判決
為支持其論理之依據。依原告之見，此三點理由在論理上均有瑕疵，且不足以作為駁
回原告聲請之理由，茲分述如下。(一)就上述第一點而言，財政部訴願決定書及行政院
決定書中均引用中科院八十一年訓誠字第一六八七三號函：「本院於年度開始即訂有
各項研究計畫，並按照研究計畫逐月實施。各項研究計畫除一般經費外，為獎勵人員
竭盡心智參與研發工作，另編列研發人員研究補助費及技術津貼。為便利作業，研發
人員研究補助費係採按月發放方式，再經成本歸戶手續，回歸計畫預算內（研究補助
費採個案給付，必將增加人力及作業之負擔，不符經濟效益）」。並依此推論「中科
院給付非軍職員工之「品位加給」及「技術津貼」之所得，屬經常性補助費給與，且
依職等按月定額支給，為「提供勞務所取得之報酬」而認定「核非免稅之研究補助費
所得，乃屬應課稅之薪資所得，殆無疑義」。簡之，行政院係以「悉依該院所訂品位
加給支給標準表．．．之等級，每月按等級定額領取」或「薪資」等形式將系爭所得
認定為「提供勞務所取得之報酬」，而引用所得稅法第四條第八款的但書為行政院決
定書系爭為應稅判定的基礎。然而，行政院卻對其再三引用之一六八七三號函中所稱
「為便利作業，研發人員研究補助費係採按月發放方式．．．（研究補助費採個案給
付，必將增加人力及作業之負擔，不符經濟效益）」等未加以審酌，也未有任何辯駁
及說明，顯有贊同之意。按中科院如此之說法，明顯表示「品位加給」及「技術津貼
」之所以採按月給付之方式，純為便宜之計，以免破壞經濟效益，造成不必要之負擔
，其本質仍應為第一六八七三號函所謂「為獎勵人員竭盡心智參與研發工作」之「研
究補助費」無誤。對此行政機關也未有反對之意，顯已表贊同。(二)行政機關一再以「
凡定期給付即為報酬」之推論作為應稅之唯一理由。惟所謂「報酬」法律上並未以定
期給付之方式作為要件，行政機關的作法，顯係超越法條文義之解釋，不符法律的解
釋「始於文義，亦終於文義」之原則，實不足採。且觀乎所得稅法第四條第一款「現
役軍人之『薪』餉」，雖有「薪資」之形式，但仍屬於免稅範圍；同法第十四條第一
項第三類雖列「薪資」應課稅，但也於同類第二款中明文表示「依第四條規定免稅之
項目，不在此限」。凡此種種，均足以顯示：是否為報酬，並不以是否按月給付為要
件；應稅或免稅，亦與是否為「薪資」之名稱無關。總之，所得之名稱與形式均非足
以認定為應稅之理由，應所得之實質為何而定。財政部訴願決定書及行政院決定書
所持之理由，實不足以推論出應稅之結論。再就法律之目的解釋而論，依所得稅法第
四條第八款之立法目的之，其旨顯在在鼓勵研發以增進全民之福祉，中科院所研發
者，乃及國家安全、全民福祉之國防科技為行政院與財政部所不爭。中科院需要之
技術水準明顯需要勵誘因以利中科院任務之遂行。此即足以顯示系爭之品位加給合
乎所得稅法第四條第八款之要旨，為依法免稅。而財稅機關僅以作業程序否決其免稅
，實為超越母法之要旨，其解釋有違法之虞，自為不當引用。(三)其次，就第二點而論
，行政院決定書中以「本件原處分機關發單補徵稅款，並未逾前揭稅捐稽徵法第二十
一條所定核課期間，所稱基於信賴利益不宜追溯補徵等節，殊無足採」。來回應原告
一再強調「國稅局自六十八年至八十二年默認中科院依法免稅的事實，已足以形成人
民之信賴」之信賴利益保護原則之主張。實則，若認為「凡未逾稅捐稽徵法第二十一
條即合乎人民信賴」為真，是否表示，即使是信賴納稅時政府規定之法令而依法納稅
之人民，在五年之內，仍持續活在因政策或解釋改變，隨時可能被追溯補稅的陰影中
﹖且即使被追補，也並不破壞其信賴利益﹖行政機關如此對「信賴利益」的詮釋，顯
有偏差，也明顯違反「不利處分應不溯及既往」之行政原理。按稅捐稽徵法第二十一
條之要旨乃在限制追溯期限，不宜認定「凡未逾第二十一條即合乎人民信賴利益」。
所謂「信賴利益」，在本案而言，係人民在納稅當時，信賴政府及法律之規定而依法
納稅，即應受到保護，而不受將來法令變更之影響。原告對系爭年度之所得稅已完全
按當時法律與政府認可、要求之標準，誠實地完成納稅，若仍被追補，將毫無信賴利
益之保護可言。行政法院七十六年判字第四七四號判決亦充分說明此要旨：「不管行
政機關之決定是否合法，除了重大且明顯之瑕疵或其違法係可歸責於納稅義務人外，
行政機關之行為一經表露於外，人民通常會對其所造成法律狀態之存續寄以信賴，並
以之作為行為依據，此種依據之信賴，應受保護，否則人民將生活於一不確定之法律
狀態中」。(四)最後就第三點而言，行政院決定書中以「此類案件經八十六年度判字第
十二號及第七五號等判決駁回在案，遂駁回其訴願，經核並無不妥」。經查八十六年
第七五號判決為原告王秀桂八十三年度綜合所得稅結算申報，要求退還稅額之訟。系
爭為八十年所得稅之事宜，行政院無視於系爭期間仍「為財稅主管機關授權中科院做
決定依法免稅，並不作為之默示同意」與確定應稅之行政命令尚未下達之狀態。第七
五號等判決與本案系爭有時間、背景全然不同，行政院決定書引喻失當，自當捨棄。
五、就鈞院八十七年度判字第二○一九號判決理由事項，對原告有利之部分，及行政
命令生效日期之規定未參酌民國七十八年四月二十九日行政院台八十七規字第一○九
○四號函釋規定辦理，仍維原判，顯有違誤，而提出原告免於追課五年之補充主張。
復依稽徵機關之答辯：『況財政部台灣省北區國稅局於八十二年間派員前往中科院調
查瞭解結果，其支付中科院非軍職人員之品位加給及技術津貼確係按月給付方式，復
經中科院．．．等語。足見中科院給付非軍職人員之品位加給及技術津貼之所得屬經
常性補助費」云云；其中明顯述及稽徵機關承認系爭品位加給及技術津貼為經常性研
究補助費，則依所得稅法第四條第八款之規定自屬免稅範圍。又如依所得稅法第十四
條第一項第三類「薪資所得．．．及依第四條規定免稅之項目不在此限。」之規定，
復無扣繳憑單，原告當年自不負申報義務。二、又依鈞院八十七判字第二○一九號判
決主文理由事項：「而首揭所得稅法之規定也一直未變，僅補充解釋該稅法之行政院
及財政部函釋變更．．．』明確表示鈞院之評事亦同意財政部六十八台財稅三八五○
一號及行政院八十四台財三七○○七號函確為補充法律解釋。並且由徵免原則變更為
徵稅確立，則依行政院七十八年四月二十九日行政院台七十八規字第一○九○四號函
第二項『至如行政機關本於職權就法規條文未規定事項所作補充規定，應自補充規定
下達日生效，亦經本院七十一年三月二十四日台七十一財字第四五四七號函釋有案．
．．』之規定；本件系爭品位加給、技術津貼遲至八十四年台財三七○○七號函始補
充解釋確立應予繳稅，自不應產生追溯問題。依上開說明，原告懇請鈞院依法判決財
政部追溯五年違背法令。六、綜合上述，原告認定中科院就其命名、成立背景及動機
、三十年來的研發成就，自有憲法第一百六十五條、第一百六十六條、第一百六十七
條規定之適用，復經稅捐稽徵人員依所得稅法第九十五條所授與法定認證權利，歷經
二十五年的認證，國防部及中科院代表國家所核予中科院非軍職員工品位加給（技術
加給）免稅的法律效力為已確立。以政府本屬一體，對於人民之承諾有不可不履行而
分割承擔責任的義務；縱或認為原先之承諾有更改之必要時，亦必採不溯既往之原則
，不宜追課，已免有損政府威信及當事人權益，況且所得稅法第四條第八款但書規定
有牴觸憲法第一百六十六條國家應獎勵科學之發明與創造，．．．之規定。從而，原
告由部分免稅的待遇變為全部所得皆為應稅所得，是為降低待遇之措施又牴觸憲法第
一百六十五條：並依國民經濟之發展，隨時提高其待遇之保障；憲法第一百七十一條
法律與憲法牴觸者無效，中央法規標準法第十一條法律不得牴觸憲法，命令不得牴觸
憲法或法律，下級機關訂定之命令不得牴觸上級機關之命令的規定，足證財稅機關引
用所得稅法第四條第八款中但書規定及稅捐稽徵法第二十一條第一款之述欲追課中
科院非軍職員工受領自國防部及中科院代表國家所核予之品位加給（技術加給）免稅
部分之所得稅，有不能適用之爭議。依上開說明，原告呈請鈞院依職權召開言詞辯論
，訊問證人胡衛華並命令中山科學研究院參加訴訟後，判決將一再訴願決定及原處分
（包括復查決定）均撤銷等語。
被告答辯意旨略謂︰一、中科院之預算雖分別依計畫編列人事費支應其員工之各項給
與，但實際上領受「科技品位加給」或「技術津貼」之非軍職人員，無論配屬之單位
或參與不同計畫，悉依該院所訂「科技人員品位支給標準表」、「技術員薪給標準表
」之等級，每月按級定額領取「科技品位加給」或「技術津貼」。該院與其聘僱人員
之約定事項亦載明所指薪給，除實物代金及眷補費外，包括全部給與，是以該院非軍
職人員所領受之「科技品位加給」或「技術津貼」，核屬其因提供勞務所取得之報酬
，另被告於八十二年間曾派員前往該院現場瞭解結果，該院支付非軍職人員之「科技
品位加給」及「技術津貼」係採按月給付方式，原核定以系爭薪資所得（研究補助費
或品位加給）二三二、八六六元，併課當年度綜合所得額，核定應補稅額一六、六六
四元，要無不合。二、至原告主張於申報所得稅時，即依當年度扣繳憑單誠實申報，
而今中科院復掣發扣繳憑單，被告怠於事實之認定，而以扣繳憑單之掣發與否為課稅
之認定標準，且在認定標準未明確前，追溯補徵系爭所得之綜合所得稅，實有悖依法
課稅原則乙節：按財政部六十八年十一月三十日台財稅第三八五○一號函釋，中科院
發給研究人員之研究加給依職級按月定額發給者，應屬各該研究人員之薪資所得，應
於給付時應依法辦理扣繳，所得人並應於年度結算申報時合併申報課稅，並自六十九
年一月起適用。是「品位加給」屬薪資所得應合併申報課稅已臻明確，原告主張顯係
對法令之誤解。三、原告另主張稅捐稽徵人員逐年審閱中科院相關之會計資料，對系
爭金額未予扣繳，均未予置喙，顯證同意中科院對該所得性質認定為研究補助費，屬
免稅範圍乙節，查就中科院系爭「品位加給」或「技術津貼」是否依法扣繳、申報情
事，於被告成立前即八十年元月間經桃園縣稅捐稽徵處大溪分處去函中科院請依法辦
理，被告成立後亦先後多次函請中科院提示資料供核，此有被告所屬大溪稽徵所八十
三年一月二十二日北區國稅大溪審第00000000號等函件可稽，是原告主張委
無足採。四、且按現行所得稅法對此相關之規定條文，係於五十二年制訂迄今，對系
爭「品位加給」及「技術津貼」應依法課徵所得稅之規定並未修正，被告依所得稅法
規定補徵八十一年度綜合所得稅，依法並無不合。至中小學教師之所得與系爭「品位
加給」、「技術津貼」並不相同，具其與本案補徵無。原告之訴為無理由，請判決
駁回等語。
　　理  由
按中華民國政府或外國政府，國際機構、教育、文化、科學研究機構、團體，或其他
公私組織，為勵進修、研究或參加科學或職業訓練而給與之學金及研究、考察補
助費等所得，免納所得稅。但受領之學金或補助費，如係為授與人提供勞務所取得
之報酬，不適用之，為行為時所得稅法第四條第八款所規定。又凡公、教、軍、警、
公私事業職工薪資及提供勞務者之所得，為薪資所得，該項所得之計算，以在職務上
或工作上取得之各種薪資收入為所得額；前項薪資包括薪金、俸給、工資、津貼、歲
費、金、紅利、各種補助費及按月或按年分期給付之退休金或養老金。但為雇主之
目的，執行職務而支領之差旅費、日支費及加班費不超過規定標準者，及依同法第四
條規定免稅之項目，不在此限，復為同法第十四條第一項第三類所明定。本件原告八
十一年度綜合所得稅結算申報，被告初查以其漏報取自中科院之薪資所得計二三二、
八六六元，乃核定補徵稅額一六、六六四元。原告不服，以其八十一年度所得稅業已
依法申報完稅在案，如原扣稅額與核定稅額不符，應由扣繳義務人中科院負責賠繳；
又國防部與財政部於八十四年間始就系爭研究補助費不符合免稅規定達成共識，八十
四年度以前仍應免稅云云，申經復查結果，以原告為中科院非軍職員工，八十一年度
領取中科院薪資中之二三二、八六六元屬品位加給，為其所不爭，而中科院之預算雖
分別依計畫編列人事費支應員工之各項給與，然領受科技品位加給或技術津貼之非軍
職人員，無論配屬之單位或參與不同計畫，悉依該院所訂「科技人員品位加給支給標
準表」「技術員薪給標準表」之等級，每月按級定額領取科技品位加給或技術津貼。
中科院聘僱人員之約定事項亦載明薪給除實物代金及眷補費外，包括全部給與，業經
被告所屬大溪稽徵所赴中科院查閱資料瞭解無誤，並為中科院八十一年十一月三日八
十一訓誠字第一六八七三號函所明示，系爭品位加給自始即屬薪資所得，自應依法合
併申報繳稅，原核定並無不合，乃未准變更。至原告起訴主張：就中科院之命名、成
立背景及動機以及三十年來之研發成就，自有憲法第一百六十五條、第一百六十六條
、第一百六十七條所定勵措施引伸出之租稅優惠免稅規定之適用。所得稅法第四條
第八款但書牴觸憲法。中科院給予科技人才之品位加給或技術加給，不論發給之形式
如何，皆有上述憲法規定引伸出租稅優惠免稅規定之適用。而財政部（六十八）台財
稅字第一一二○四、第三八五○一號函，仍確定依上述租稅優惠予以免稅，中科院亦
始終未開立扣繳憑單，稽徵機關逐年審查該院預算亦未予置喙。信賴保護原則因而確
定。嗣縱認原先之承諾有更改必要，亦必採不溯既往原則云云。惟查憲法規定提高從
事教育、科學等工作者之待遇，並不表示該項工作者其所得享有免稅之特權。原告指
所得稅法第四條第八款但書之規定違憲云云，要無可取。又本件中科院之預算雖分別
依計畫編列人事費支應其員工之各項給與，但實際上領受「品位加給」或「技術津貼
」之非軍職人員，無論配屬之單位參與不同計畫，均依該院所訂「科技人員品位加給
支給標準表」、「技術員薪給標準表」之等級，每月按級定額領取科技品位加給或技
術津貼。且該院與其聘僱人員之約定事項亦載明所指薪給，除實物代金及眷補費外，
包括全部給與，其非軍職人員所領受之科技品位加給或技術津貼，核屬因提供勞務所
取得之報酬，應無行為時所得稅法第四條第八款免納所得稅規定之適用。況被告於八
十二年間派員前往該中科院瞭解結果，其支付非軍職人員之科技品位加給及技術津貼
確係按月給付方式，復經中科院八十一年十一月三日（八一）訓誠字第一六八七三號
函致被告，說明該院各類薪資扣繳所得稅狀況：「以該院於年度開始即訂有各項研究
計畫，並按照研究計畫逐月實施。各項研究計畫除一般經費外，為獎勵科技人員竭盡
心智參與研發工作，另編列研發人員研究補助費及技術津貼。為便利作業，研發人員
研究補助費係採按月發放方式，再經由成本歸戶手續，回歸計畫預算內（研究補助費
採個案給付，必將增加人力及作業之負擔，不符經濟效益）」等語。足見中科院給付
非軍職員工之品位加給及技術津貼之所得，屬經常性研究補助費給與，且依職級按月
定額支給，為提供勞務所取得之報酬，依行為時所得稅法第四條第八款但書及第十四
條第一項第三類之規定，核非屬免稅之所得。系爭應納稅款，既未逾稅捐稽徵法第二
十一條所定核課期間，被告依上開所得稅法規定、發單補徵稅款，核與租稅法定之原
則無違。至所稱信賴保護原則，係指人民信賴政府機關之決定，就其生活關係已有適
當之安排，應給予保護或給予合理補償而言。本件財政部（六十八）台財稅字第三八
五○一號函釋說明：「一、凡依職級按月定額發給者，應屬各該研究人員之薪資所得
，應於給付時應依法辦理扣繳，所得人並應於年度結算申報時合併申報課稅。二、如
係按研究計劃個案給付、並非通案按職級按月給付者，則為研究補助費，依法可免納
所得稅。三、如屬第一種情形，中科院以往未依法扣繳，所得人以往年度亦未申報納
稅者，應即請中科院轉知各所得人自行向稽徵機關補報並補繳應納稅款，可免予處罰
，自六十九年一月起，中科院應於給付時依法扣繳，所得人應於每年終後合併申報綜
合所得稅。．．．」並未就系爭依職級按月定額發給之所得為應予免稅之承諾，自無
信賴保護原則之適用。且首揭所得稅法之規定自五十二年制訂迄今一直未變更，僅就
該稅法條文文義加以闡明之行政院及財政部之函釋見解有異，而有變更，則上開函釋
之變更應追溯至首開稅法頒布時生效適用，此觀行政院七十八年四月二十九日台七十
八規字第一○九四號函釋說明二前段亦闡明：「如行政機關本於職權就法規條文規定
有欠明確而就條文文義加以闡明者，自法規生效之日有其適用，此類解釋函（令）之
生效日應無疑義。」而前揭財政部六十八年台財稅第三八五○一號及行政院八十四年
台財稅第三七○○七號函，即屬此類解釋函，自應自首開稅法頒布生效之日適用。至
中小學教師課後輔導等所得，與本件系爭所得，性質上並非相同之事件，本件被告對
原告課稅之處分，亦無違平等原則，另納稅義務人如有所得稅法第十四條第一項各類
之所得，即應依同法第七十一條規定申報納稅，而所得稅法第九十五條之規定，僅係
為加強課稅資料之正確性，授予稽徵機關調查及督促扣繳義務人對於扣繳報告之確實
，是尚不因稽徵機關未為調查或督促扣繳義務人，即認納稅義務人就其取得之所得不
負申報納稅之義務。從而，被告依據首揭法律規定，課徵原告本件系爭所得稅，無違
憲法第一百六十五條、第一百七十一條及中央法規標準法第十一條之規定。又所得稅
法第九十四條固規定「扣繳義務人於扣繳稅款時，應通知納稅義務人，並依本法第九
十二條之規定，填具扣繳憑單發給納稅義務人，如原扣稅額與稽徵機關核定稅額不符
時，扣繳義務人於繳納稅款後，應將溢扣之款退還納稅義務人：不足之數由扣繳義務
人補繳，但扣繳義務人得向納稅義務人追償之。」惟此乃課與扣繳義務人有關扣繳義
務之規定，而非用以免除納稅義務人之納稅義務，或變更納稅義務人之納稅義務順位
。本件原告既有就本件所得繳納所得稅之義務，被告向原告補徵本件所得稅，即無不
合，至有關財政部八十七年二月一十六日台財稅字八六一九○二一五三號函所示中小
學教師課外輔導所得起課所得稅時機一節，查本件原告之所得應課徵所得稅，係行為
時所得稅法第四條第八款之規定，而財政部早於六十八年間即以六十八年十一月三十
日台財稅第三八五○一號函再次揭示此意旨，已如前述，此與前開中小學教師課外輔
導所得應自何時起課所得稅，分屬二事，原告自不得據該例謂其本件所得亦不得起課
所得稅。而所得稅法就不同之所得如何課徵所得稅，定有不同之規定，原屬立法上之
需要，原告未具與他人相同之資格，而於稅捐之課徵上有所差異，事屬正常。此與憲
法保障人民之平等權原無牴觸，原告訴稱其本件所得應與現役軍人同享免稅優惠云云
，亦非可據。至原告指摘行政院再訴願決定書之理由不當一節，揆諸前述理由，核無
不當之處，自無可採。綜上所述，本件原處分洵無違誤，一再訴願決定，遞予維持，
俱無不合。原告起訴意旨，難謂為有理由，應予駁回。又本件事證已極明確，原告請
求行言詞辯論，訊問證人胡衛華及命中山科學研究院參加訴訟，本院認無必要，併予
明。
據上論結，本件原告之訴為無理由，爰依行政訴訟法第二十六條後段，判決如主文。
中    華    民    國     八十八      年      六      月     二十五      日
                    行 政 法 院 第 五 庭
                                審 判 長 評  事      廖  政  雄
                                         評  事      趙  永  康
                                         評  事      沈  水  元
                                         評  事      林  清  祥
                                         評  事      劉  鑫  楨
右  正  本  證  明  與  原  本  無  異
                                         法院書記官  陳  佩  玲
中    華    民    國     八十八      年      六      月     二十九      日
